【裁判字號】    92,台上,3889
【裁判日期】    920717
【裁判案由】    重傷害等罪
【裁判全文】
最高法院刑事判決                              九十二年度台上字第三八八九號
    上訴人  台灣高等法院檢察署檢察官
    被  告  甲○○
右上訴人因被告重傷害等罪案件，不服台灣高等法院中華民國九十二年四月十六日第
二審更審判決（九十年度重上更(三)字第一二九號，起訴案號：台灣台北地方法院檢察
署八十三年度偵字第一八二二○、二○五五二號），提起上訴，本院判決如左：
    主  文
原判決撤銷，發回台灣高等法院。
    理  由
本件原判決認定：被告甲○○和其父霍集池、母霍杜士惠（二人業經判決無罪確定）
三人與以往之鄰居劉邦明（業經原審判處傷害罪刑確定）素不睦，彼此間曾為傷害刑
事糾紛及流氓管訓案件秘密證人一事而結有深怨。劉邦明於民國（下同）八十三年八
月十五日凌晨一時許，持內裝有不明化學腐蝕性液體之塑膠袋，至台北縣新店市○○
路六十四巷三號前之花園內埋伏，準備持前開內裝化學液體之塑膠袋朝台北縣新店市
○○路○段一○五巷二十三號甲○○等三人住處之屋頂丟擲，意圖損毀霍集池三人住
家之屋頂，而為埋伏在現場之甲○○上前予以制止，並本於妨害劉邦明行使權利之犯
意，用強暴手段以雙手分別抓住劉邦明之左手及左腳，將其拖倒在地，朝其上址住處
拖拉，準備會合其父母霍集池、霍杜士惠，三人合力將劉邦明留置，再報警處理，以
便追查其等三人之住處屋頂以往被人丟擲化學物品之事，而該二地距離相隔約四十公
尺左右，其間並經過數十個階梯，甲○○卻在拖拉過程中，不顧劉邦明之安危，本於
傷害之故意，始終不讓劉邦明站立，一路拖著劉邦明行走，致使劉邦明身體與地面磨
擦而受有左肩脫臼、左腹部、右背部擦傷等傷害，以此等方法妨害劉邦明行使其自由
決定行止之權利。其間劉邦明為圖擺脫甲○○之掌握，除一再掙扎外，並將右手手中
所握塑膠袋中之不明化學腐蝕性液體朝甲○○之手中及身上滴灑，亦使甲○○受有臉
、頸、前臂及膝、小腿等散在性多處化學燒傷之傷害（在向後滴灑之同時，其本人之
身體亦因此而一併被潑到，而在其身體上之顏面、四肢等部位留下化學性灼傷之傷害
）。後由甲○○將劉邦明拖至其家門口由其父母霍集池、霍杜士惠二人看管，並打電
話通知警方前來處理，將劉邦明、甲○○二人送醫等情。因而撤銷第一審關於甲○○
部分之判決，改判依牽連犯從一重論處甲○○傷害人之身體罪刑；並以公訴意旨略稱
：被告甲○○於同一時地，以不明強酸液體和告訴人劉邦明互灑，致劉邦明顏面部、
四肢分別受二至三度化學性灼傷，涉犯刑法第二百七十八條第三項、第一項之重傷害
罪嫌，但經原審審理結果，認為此部分不能證明被告犯罪，且與前揭普通傷害部分無
實質上一罪或裁判上一罪關係，而諭知其被訴重傷害未遂部分無罪，固非無見。
惟查：一、原判決事實欄載稱劉邦明在台北縣新店市○○路六十四巷三號前之花園內
埋伏，準備持前開內裝化學液體之塑膠袋朝甲○○等三人住處屋頂丟擲，為埋伏在現
場之甲○○上前予以制止，並將其拖倒在地，朝其上址住處拖拉，其間劉邦明為圖擺
脫甲○○之掌握，除一再掙扎外，並將右手手中所握塑膠袋中之不明化學腐蝕性液體
朝甲○○之手中及身上滴灑，亦使甲○○受有臉、頸、前臂及膝、小腿等散在性多處
化學燒傷之傷害等情，其理由第三項(一)之謂劉邦明所述其遭被告以化學物品攻擊之
地點即台北縣新店市○○路○段一○五巷二十三號前，經第一審履勘現場並無發現化
學物品腐蝕之痕跡，反而在被告所指地點即同市○○路六十四巷三號前留有不明化學
物品痕跡，應以被告所供可採云云，既認定被告與劉邦明間發生持不明化學物品攻擊
之地點為新店市○○路六十四巷三號前，即被告將劉邦明往其住處強行拖拉之前；而
依其理由第三項之(二)所述，被告強行拖拉劉邦明之行為當時，劉邦明尚未丟出化學藥
品，而毀損又不處罰未遂行為，尚不符合現行犯之要件，而認被告具傷害及妨害自由
之犯意，其對於認定劉邦明潑灑不明化學物品之時間及地點，前後不一致，難謂無判
決理由矛盾之違誤。二、證據雖已調查而其內容尚未明瞭者，即與未經調查無異，如
遽行判決，仍屬於法有違。劉邦明始終指稱其係遭被告拖行至被告之上址宅前，始遭
被告以腐蝕性液體潑灑灼傷，及否認該不明液體係其帶來；且至現場處理之警員簡枻
枷證稱：被告宅前地上是濕的，劉邦明坐處也有濕濕的，當時被告有在沖水（見原審
更(一)卷第二十三頁，更(二)卷第九十三、九十四頁），另被告於警訊亦供稱其當時看見
劉邦明帶來「一只大塑膠袋，內大約有三小袋」，及霍集池供稱本案證物有「化學塑
膠袋一包」各等語（見本案第二○五五二號偵查卷第十、十一頁及第十四頁照片）。
倘被告確有在其宅前沖水之情事，如非該處曾經潑灑過不明化學液體，何有在警察人
員到場處理前即予以沖水之必要？且衡情被告如於自宅前持不明化學液體潑灑劉邦明
，當無需預先分裝為數小袋，當時究竟有無被告及霍集池所稱之證物「一只大塑膠袋
，內大約有三小袋」，此與認定被告是否有如劉邦明所稱在上址宅前，以腐蝕性液體
予以潑灑致其灼傷之事實，亦有重要關係，原審未遑進一步查明實情，即遽行判決，
自嫌調查職責未盡。三、刑法第三百零二條之妨害自由罪，係妨害他人自由之概括規
定，故行為人具有一定目的，以非法方法剝奪人之行動自由者，除法律別有處罰較重
之規定，應適用各該規定處斷外，如以使人行無義務之事，或妨害人行使權利為目的
，而其強暴、脅迫復已達於剝奪人行動自由之程度，即祇成立本罪，不應再依同法第
三百零四條論處（本院二十九年上字第二三五九號判例參照）。依原判決事實之認定
，被告係用強暴手段以雙手分別抓住劉邦明之左手及左腳，將其拖倒在地，朝其上址
住處拖拉數十公尺，手段粗暴，不顧劉邦明之安危，並始終不讓劉邦明站立等情，倘
劉邦明當時無法掙脫，致遭被告強行拖拉並因而受傷，被告之行為是否僅係以強暴、
脅迫使人行無義務之事或妨害其行使權利，而未達剝奪人行動自由之程度，非無研求
之餘地。原審未詳察及此，就該部分行為論以刑法第三百零四條之強制罪，亦嫌速斷
。以上或為檢察官上訴意旨所指摘，或為本院得依職權調查之事項，應認原判決仍有
撤銷發回更審之原因。又原判決雖以被告所犯普通傷害部分與被訴重傷害未遂部分無
實質上一罪或裁判上一罪關係，而分別為論罪或諭知無罪，但檢察官起訴書及第二審
上訴書，均認定依其起訴事實被告係犯刑法第二百七十八條第三項、第一項之重傷害
未遂罪等情，是以本件檢察官就原判決全部提起第三審上訴，於法並無不合，併予敘
明。
據上論結，應依刑事訴訟法第三百九十七條、第四百零一條，判決如主文。
中      華      民      國    九十二    年      七      月     十七     日
                              最高法院刑事第十一庭
                                  審判長法官  呂  潮  澤
                                        法官  白  文  漳
                                        法官  陳  世  雄
                                        法官  孫  增  同
                                        法官  林  開  任
      右正本證明與原本無異
                                              書  記  官
中      華      民      國    九十二    年      七      月    二十三    日
                                                                       Ｋ


司法院資訊處製作；財團法人民間司法改革基金會備份。
